臺灣新北地方法院刑事判決
111年度金訴字第1372號
公  訴  人  臺灣新北地方檢察署檢察官
被      告  彭致傑



                    （現因另案於法務部矯正署臺中監獄臺中分執行中）
上列被告因詐欺案件，經檢察官追加起訴（111年度偵緝字第332
3號），本院依簡式審判程序判決如下︰
    主      文
丙○○三人以上共同犯詐欺取財罪，共三罪，各處有期徒刑壹年。
應執行有期徒刑壹年貳月。未扣案之犯罪所得新臺幣參萬元沒收
之，於全部或一部不能沒收或不宜執行沒收時，追徵其價額。
    事實及理由
一、本件被告丙○○所犯各罪，均非死刑、無期徒刑、最輕本刑為
    3年以上有期徒刑之罪或高等法院管轄第一審之案件，於本
    院準備程序進行中，被告先就被訴事實為有罪之陳述，經本
    院認合於刑事訴訟法第273條之1第1項之規定，告知被告簡
    式審判程序之旨，並聽取當事人之意見後，裁定進行簡式審
    判程序。
二、本案犯罪事實及證據，除檢察官追加起訴書附表編號1匯款
    金額欄「共13萬500元」應更正「共13萬5000元」，及證據
    部分應補充被告於本院行準備程序及審理時之自白者外，餘
    均同於追加起訴書之記載，茲均引用之（如附件）。
三、論罪科刑之法律適用　　
　㈠核被告所為，均係犯刑法第339條之4第1項第2款之三人以上
    共同犯詐欺取財罪、洗錢防制法第14條第1項之洗錢罪（共3
    罪）。
  ㈡次按共同實施犯罪行為之人，在合同意思範圍以內，各自分
    擔犯罪行為之一部，相互利用他人之行為，以達其犯罪之目
    的者，即應對於全部所發生之結果，共同負責。又共同正犯
    之成立，祇須具有犯意之聯絡及行為之分擔，既不問犯罪動
    機起於何人，亦不必每一階段犯行，均須參與。又共同正犯
    之意思聯絡，原不以數人間直接發生者為限，若有間接之聯
    絡者，亦包括在內。是以，行為人參與構成要件行為之實施
    ，並不以參與構成犯罪事實之全部或始終參與為必要，即使
    僅參與構成犯罪事實之一部分，或僅參與某一階段之行為，
    亦足以成立共同正犯。經查，被告雖非親自向告訴人丁○○、
    乙○○、陳冠燁實施訛詐行為之人，未自始至終參與各階段之
    犯行，然其擔任收取金融帳戶之工作，以資收取詐欺所得贓
    款，與該詐騙集團所屬成年成員（無證據證明為未滿18歲之
    人）為詐欺告訴人丁○○、乙○○、陳冠燁而彼此分工，堪認其
    與該詐騙集團所屬成年成員係在合同意思範圍內，各自分擔
    犯罪行為之一部，並相互利用他人之行為，以達犯罪之目的
    ，從而，其自應就所參與犯行，對於全部所發生之結果共同
    負責。是被告與真實姓名年籍不詳自稱「阿富」等詐騙集團
    所屬成年成員之間，有犯意之聯絡及行為之分擔，應依刑法
    第28條之規定，為共同正犯。
  ㈢被告依指示為詐騙集團收取金融帳戶，以掩飾隱匿詐欺犯罪
    所得之去向，所為三人以上共同犯詐欺取財及洗錢罪行間，
    具有行為局部之同一性，故係以一行為同時觸犯刑法第339
    條之4第1項第2款之三人以上共同犯詐欺取財罪、洗錢防制
    法第14條第1項之洗錢罪，屬想像競合犯，依刑法第55條規
    定，應從一重之三人以上共同犯詐欺取財罪處斷。
  ㈣按刑法處罰之加重詐欺取財罪係侵害個人財產法益之犯罪，
    其罪數計算，依一般社會通念，應以被害人數、被害次數之
    多寡，決定其犯罪之罪數（最高法院110年度台上字第1677
    號判決要旨參照）。是被告對告訴人丁○○、乙○○、陳冠燁各
    次犯行，犯意個別，行為互殊，應予分論併罰。
  ㈤又按一行為侵害數法益而觸犯數罪名之想像競合犯，本質上
    係成立數個犯罪，自應對行為人所犯數罪合併評價，不得僅
    論以重罪，而置輕罪於不顧，以免評價不足，然為避免對行
    為人想像競合犯之一行為為雙重評價，刑法第55條前段規定
    應從其中最重之罪名處斷，因此，法院於決定想像競合犯之
    處斷刑時，除輕罪有同條但書所規定最輕本刑封鎖作用之情
    形外，應以最重罪名之法定刑作為量刑裁量範圍之外部性界
    限，在此情形下，輕罪有無刑罰減輕之事由，雖不影響依重
    罪法定刑所決定之處斷刑範圍，惟法院對行為人想像競合犯
    之一行為從較重罪名處斷，於量處其宣告刑時，倘若其所犯
    輕罪部分有刑罰減輕事由，可將此減輕其刑之事由納入量刑
    有利因素，合併加以審酌（最高法院111年度台上字第3952
    號判決要旨參考）。準此，洗錢防制法第16條第2項規定：
    「犯前2條之罪，在偵查或審判中自白者，減輕其刑」。被
    告在偵查及審判中自白其洗錢罪行，核符減輕其刑之規定，
    依前述說明，爰量處其宣告刑時，將此減輕其刑之事由納入
    量刑有利因素，合併加以審酌。
　㈥爰審酌被告正值青壯，不思循正當途徑獲取所需，竟依指示
    為詐騙集團收取金融帳戶，以掩飾隱匿詐欺犯罪所得之去向
    ，以此方式坐領不法所得，非但造成告訴人丁○○、乙○○、陳
    冠燁難以回復之財產損害，甚且助長詐騙歪風，導致社會間
    人際信任感瓦解，影響社會治安，所為實應予嚴懲，兼衡其
    犯罪之動機、目的、手段、所擔任之犯罪角色、參與程度、
    犯罪所得，及其於偵查中至本院審理時坦承不諱，犯罪後之
    態度尚可，及所犯之洗錢罪核符洗錢防制法第16條第2項減
    輕其刑規定，另其因公共危險案件，迭經論罪科刑及執行完
    畢紀錄，其教育程度為「高職畢（肄）業」，以從事「工」
    或「人力派遣」為業，月入約新臺幣（下同）2萬元，須扶
    養其父，其父因中風而只能吃流質食物及行動緩慢等情，業
    據其於本院審理時自承在卷（本院卷第72頁），依此顯現其
    品行、智識程度及生活狀況等一切情狀，分別量處如主文所
    示之刑。
　㈦按數罪併罰之定應執行之刑，係出於刑罰經濟與責罰相當之
    考量，並非予以犯罪行為人或受刑人不當之利益，為一種特
    別的量刑過程，相較於刑法第57條所定科刑時應審酌之事項
    係對一般犯罪行為之裁量，定應執行刑之宣告，乃對犯罪行
    為人本身及所犯各罪之總檢視，除應考量行為人所犯數罪反
    應出之人格特性，並應權衡審酌行為人之責任與整體刑法目
    的及相關刑事政策，在量刑權之法律拘束性原則下，依刑法
    第51條第5款之規定，採限制加重原則，以宣告各刑中之最
    長期為下限，各刑合併之刑期為上限，但最長不得逾30年，
    資為量刑自由裁量權之外部界限，並應受法秩序理念規範之
    比例原則、平等原則、責罰相當原則、重複評價禁止原則等
    自由裁量權之內部抽象價值要求界限之支配，使以輕重得宜
    ，罰當其責，俾符合法律授與裁量權之目的，以區別數罪併
    罰與單純數罪之不同，兼顧刑罰衡平原則。個案之裁量判斷
    ，除非有全然喪失權衡意義或其裁量行使顯然有違比例、平
    等諸原則之裁量權濫用之情形，否則縱屬犯罪類型雷同，仍
    不得將不同案件裁量之行使比附援引為本案之量刑輕重比較
    ，以視為判斷法官本於依法獨立審判之授權所為之量情裁奪
    有否裁量濫用之情事。此與所謂相同事務應為相同處理，始
    符合比例原則與平等原則之概念，迥然有別（最高法院100
    年度台上字第21號判決要旨參照）。爰審酌被告所犯各罪，
    侵害法益種類相同，犯罪類型、手段、動機及目的相類，行
    為時地尚非相去甚遠，於併合處罰時責任非難重複之程度較
    高，社會對於犯罪處罰之期待等一切情狀，整體評價被告應
    受矯治之程度，並兼衡責罰相當、刑罰經濟及邊際效應遞減
    之原則，在外部界限及內部界限之範圍內，定其應執行之刑
    。
　㈧按犯罪所得，屬於犯罪行為人者，沒收之。但有特別規定者
    ，依其規定。前2項之沒收，於全部或一部不能沒收或不宜
    執行沒收時，追徵其價額。刑法第38條之1第1項、第3項定
    有明文。次按共同犯罪行為人之組織分工及不法所得，未必
    相同，彼此間犯罪所得之分配懸殊，其分配較少甚或未受分
    配之人，如仍應就全部犯罪所得負連帶沒收之責，超過其個
    人所得之剝奪，無異代替其他犯罪參與者承擔刑罰，顯失公
    平，因共犯連帶沒收與罪刑相當原則相齟齬，故共同犯罪，
    所得之物之沒收，應就各人分得之數為之，亦即沒收或追徵
    應就各人所實際分得者為之。被告於本案取得報酬3萬元等
    情，業據其於偵查中供承在卷（偵緝卷第6頁），故其犯罪
    所得，應依刑法第38條之1第1項、第3項之規定，宣告沒收
    之，及諭知於全部或一部不能沒收或不宜執行沒收時，追徵
    其價額。至被告收取金融帳戶以資收取詐欺所得贓款共14萬
    3000元，皆為其所掩飾隱匿之財物，本亦應依洗錢防制法第
    18條第1項前段之規定沒收之，而無證據證明皆屬其所有或
    有事實上之共同處分權，衡情業已層轉繳回詐騙集團，是予
    沒收或追徵，容有過苛之虞，爰依刑法第38條之2第2項之規
    定，不宣告之，併予敘明。
據上論斷，依刑事訴訟法第273條之1第1項、第299條第1項前段
、第310條之2、第454條第2項，判決如主文。
本案經檢察官甲○○追加起訴，經檢察官吳文正到庭執行職務。
中　　華　　民　　國　　111 　年　　11　　月　 30 　　日
                  刑事第九庭  法　官  吳宗航
上列正本證明與原本無異。
如不服本判決，應於判決送達後20日內敘明上訴理由，向本院提
出上訴狀 (應附繕本) ，上訴於臺灣高等法院。其未敘述上訴理
由者，應於上訴期間屆滿後20日內向本院補提理由書「切勿逕送
上級法院」。
                              書記官  陳品伃
中　　華　　民　　國　　111 　年　　12　　月　　5 　　日
　　
附錄本案論罪科刑所引實體法條全文：
中華民國刑法第339條之4
犯第339條詐欺罪而有下列情形之一者，處1年以上7年以下有期
徒刑，得併科1百萬元以下罰金：
一、冒用政府機關或公務員名義犯之。
二、三人以上共同犯之。
三、以廣播電視、電子通訊、網際網路或其他媒體等傳播工具，
    對公眾散布而犯之。
前項之未遂犯罰之。

洗錢防制法第14條
有第2條各款所列洗錢行為者，處7年以下有期徒刑，併科新臺幣
5百萬元以下罰金。
前項之未遂犯罰之。
前2項情形，不得科以超過其特定犯罪所定最重本刑之刑。